臺灣屏東地方法院民事判決　　　　　　　94年度家訴字第12號
原　　　告　　甲○○
　　　　　　　丙○○
　　　　　　　庚○○○○○○
上三人共同
訴訟代理人　　沈榮生律師
被　　　告　　丁○○
兼訴訟代理人　壬○
被　　　告　　乙○○
　　　　　　　辛○○○
　　　　　　　戊○○
　　　　　　　己○○
上列當事人間請求分割遺產事件，本院於民國94年6 月20日言詞
辯論終結，判決如左：
    主      文
被告丁○○應將坐落高雄縣岡山鎮○○段三一七之一地號面積三
九一平方公尺土地，於民國九十三年四月二十日以繼承為原因所
為之所有權移轉登記予以塗銷，回復為被繼承人王昭陽之遺產。
兩造之被繼承人王昭陽所遺坐落高雄縣岡山鎮○○段三一七之一
地號面積三九一平方公尺土地准予分割，其分割方法如下：被繼
承人之上開遺產由兩造保持共有，其應有部分為被告丁○○十八
分之十，原告甲○○、丙○○、王寶澄、被告壬○、乙○○、辛○○○、戊○○、己○○各十八分之一。
訴訟費用由被告丁○○負擔十八分之十、被告壬○、乙○○、辛○○○、戊○○、己○○各負擔十八分之一，餘由原告負擔。
    事實及理由
一、本件被告辛○○○、戊○○、己○○經合法通知，未於言詞
    辯論期日到場，核無民事訴訟法第三百八十六條各款所列情
    形，爰依原告之聲請，由其一造辯論而為判決。
二、原告起訴主張：被繼承人王昭陽於民國93年2 月3 日死亡，
    被告壬○係其配偶，原告甲○○、丙○○、王寶澄、被告丁○○、乙○○、辛○○○、戊○○、己○○均係其子女，兩
    造均為其繼承人。被繼承人遺有坐落高雄縣岡山鎮○○段三
    一七之一地號土地之財產，依法應由兩造公同共有，惟因被
    繼承人以自書遺囑方式將前揭土地贈與被告丁○○，被告丁○○乃於94年4 月20日以繼承為原因將前揭土地全部登記為
    其所有。被繼承人雖以自書遺囑方式將所遺全部財產贈與被
    告，惟依民法第一千一百八十七條、第一千二百二十三條關
    於特留分之規定，原告及其餘被告仍保有十八分之一之特留
    分，且上開遺產未經分割前，依法應為所有繼承人公同共有
    ，是被告丁○○應塗銷其所為之所有權移轉登記，就前揭土
    地按特留分比例予以分割，其應有部分為被告丁○○十八分
    之十，原告及其餘被告各十八分之一。故聲明求為：(一)被告
    丁○○應將坐落高雄縣岡山鎮○○段三一七之一地號面積三
    九一平方公尺土地，於民國九十三年四月二十日以繼承為原
    因所為之所有權移轉登記予以塗銷，回復為被繼承人王昭陽
    之遺產。(二)兩造之被繼承人王昭陽所遺坐落高雄縣岡山鎮○○段三一七之一地號面積三九一平方公尺土地准予分割，其
    分割方法如下：被繼承人之上開遺產由兩造保持共有，其應
    有部分為被告丁○○十八分之十，原告甲○○、丙○○、王
    寶澄、被告壬○、乙○○、辛○○○、戊○○、己○○各十
    八分之一。
三、被告丁○○、壬○、乙○○則以：被繼承人生前係以自書遺
    囑表示將前揭土地全部贈與被告丁○○，被告丁○○乃於94
    年4 月20日以繼承為原因辦理所有權移轉登記，同意就被繼
    承人之財產按特留分比例分割，對原告主張之分割方法沒有
    意見等語。故聲明求為：同意原告之請求。
四、被告辛○○○、戊○○、己○○未於言詞辯論期日到場，亦
    未提出書狀作何聲明或陳述。
五、按遺囑人於不違反特留分規定之範圍內，得以遺囑自由處分
    遺產；直系血親卑親屬與配偶之特留分，為其應繼分二分之
    一，分別為民法第一千一百八十七條、第一千二百二十三條
    所明定。次按繼承人有數人時，在分割遺產前，各繼承人對
    於遺產全部為公同共有；繼承人得隨時請求分割遺產，但法
    律另有規定或契約另有訂定者，不在此限，民法第一千一百
    五十一條、第一千一百六十四條分別定有明文。再按共有物
    分割之方法不能協議決定者，法院得因各共有人之聲請命為
    以原物分配於各共有人或變價共有物，以價金分配於各共有
    人，民法第八百二十四條第二項亦定有明文。另公同共有物
    分割之方法，除法律另有規定外，應依關於共有物分割之規
    定，此觀同法第八百三十條第二項規定自明。又法院定分割
    方法時，應斟酌各共有人之利害關係及共有物之性質，為適
    當之決定，不受任何共有人主張之拘束，亦不得以原告所主
    張分割之方法不當，遽為判決駁回分割共有物之訴，亦有最
    高法院84年台上字第2410號判決意旨可參。
六、查原告主張被繼承人王昭陽於93年2 月3 日死亡，遺有坐落
    高雄縣岡山鎮○○段三一七之一地號土地之財產，兩造均為
    繼承人，依法應由兩造公同共有，惟因被繼承人以自書遺囑
    方式將前揭土地贈與被告丁○○，被告丁○○乃於94年4 月
    20日以繼承為原因將前揭土地全部登記為其所有等情，業據
    提出戶籍謄本、繼承系統表、土地登記謄本、財政部台灣省
    南區國稅局遺產免稅證明書等件為證，且為到場之被告丁○○、壬○、乙○○所不爭執，而被告辛○○○、戊○○、己○○則未到場爭執，原告之主張應可信為真實。本件被繼承
    人雖以自書遺囑方式將遺產贈與被告丁○○，惟依前開法條
    規定，在分割遺產前，各繼承人對於遺產全部為公同共有，
    系爭遺產既未經分割，依法應屬兩造公同共有，詎被告丁○○以被繼承人所書之遺囑，於94年4 月20日以繼承為原因將
    前揭土地全部登記為其所有，顯違遺產係所有繼承人公同共
    有之規定，其上開所有權移轉登記之行為應屬無效。是原告
    訴請被告丁○○應塗銷其上開所為之所有權移轉登記，回復
    為被繼承人之遺產，於法並無不合，應予淮許。
七、次查上開土地為兩造之被繼承人王昭陽之遺產，並無不能分
    割之情形，原告與到場之被告均同意就系爭遺產按特留分比
    例予以分割並保持共有等情，亦據原告提出戶籍謄本、繼承
    系統表、土地登記謄本及財政部台灣省南區國稅局遺產免稅
    證明書等件為證，同為被告丁○○、壬○、乙○○陳明在卷
    。本件被繼承人遺有上開土地，兩造為繼承人，則依上開規
    定，兩造在分割遺產前，對於遺產全部為公同共有，因上開
    遺產並無不能分割之情形，亦無不分割之約定，兩造就上開
    遺產既不能協議分割，原告請求裁判分割上開遺產，即無不
    合。又兩造於訴訟審理中，對於被繼承人之遺產分割方式已
    無爭議，均陳明同意按被繼承人之遺囑及特留分比例予以分
    割。兩造（共九人）為被繼承人之配偶與子女，其應繼分各
    九分之一，則依前開民法第一千二百二十三條規定，原告甲○○、丙○○、王寶澄、被告壬○、乙○○、辛○○○、戊○○、己○○之特留分各為十八分之一，故其等得分配之遺
    產之應有部分各為十八分之一，被告丁○○得分配之遺產之
    應有部分為十八分之十。從而，原告依民法第一千一百六十
    四條規定請求分割被繼承人之遺產，為有理由，應予准許，
    其分割方法如下：被繼承人之上開遺產由兩造保持共有，其
    應有部分為被告丁○○十八分之十，原告甲○○、丙○○、
    王寶澄、被告壬○、乙○○、辛○○○、戊○○、己○○各
    十八分之一。
八、據上論結，本件原告之訴為有理由，依民事訴訟法第三百八
    十五條第一項前段、第七十九條但書，判決如主文。
中　　華　　民　　國　　94　　年　　7 　　月　　 4　　日
                  少年及家事庭法　官　王致傑
以上正本係照原本作成。
如不服本判決，應於送達後20日內，向本院提出上訴狀。
                              書記官　鄭靜芳
中　　華　　民　　國　　94　　年　　7 　　月　　 4　　日
